【裁判字號】    89,上更(一),381
【裁判日期】    900112
【裁判案由】    常業重利
【裁判全文】
臺灣高等法院高雄分院刑事判決                八十九年度上更(一)字第三八一號
    上  訴  人
    即  被  告  甲○○
    選任辯護人  江雍正律師
                吳建勛
                吳世敏
右上訴人因重利案件，不服臺灣高雄地方法院八十六年度訴字第二九五五號中華民國
八十七年三月十日第一審判決（起訴案號：臺灣高雄地方法院檢察署八十六年度偵字
第三八九六號），提起上訴，經最高法院發回，本院判決如左：
      主  文
原判決關於甲○○部分撤銷。
甲○○共同以乘他人急迫貸以金錢，而取得與原本顯不相當之重利為常業，累犯，處
有期徒刑柒月。
      事  實
一、甲○○前於民國（下同）八十一年間因賭博案件，經台灣嘉義地方法院判處有期
    徒刑六月確定，於八十一年四月二十五日執行完畢，不知悔改，於八十五年六月
    間起，在高雄市○○區○○街四十三巷七之二號十樓經營地下借貸業務，並在報
    紙上刊登「女人經營，有票即可」之廣告招攬顧客，以Ｏ七─0000000號
    電話為聯絡工具，乘不特定人急需用錢之際貸與金錢，而取得每月六分或六分以
    上與原本顯不相當之重利，並以之為常業，並於同年八月間起以每月新台幣（下
    同）四萬八千元之薪資僱用李明益為其收取帳款，而以李明益在中國國際商業銀
    行東高雄分行所開設之二五二五三號帳戶，作為資金往來之帳戶。甲○○及李明
    益基於共同犯意之聯絡，於八十五年九月二十八日，在高雄市苓雅區○○○路二
    二號七樓之二乙○○所經營之立成印刷實業有限公司（下稱立成公司），乘乙○
    ○週轉不靈，亟需款項清償先前向其他錢莊所欠急迫之際，貸予現款一百五十萬
    元，並約定三日一期，分三期，十日內需還款一百九十三萬元，由乙○○簽發立
    成公司之台北區中小企業銀行高雄分行，帳號一二五六─三號，發票日為八十五
    年十月一日面額七十萬元、發票日為八十五年十月四日面額五十三萬元及發票日
    八十五年十月八日面額七十萬元之支票共三張予甲○○，而取得與原本顯不相當
    之重利。嗣乙○○因未能全部清償借款，而多次因部分簽發予甲○○之支票未兌
    現而繼續生息，於八十六年二月三日下午十二時三十分許，李明益至乙○○前開
    公司催收款項時，為警當場查獲，並循線查悉甲○○上開犯行。
二、案經高雄市政府警察局移送及乙○○訴由台灣高雄地方法院檢察署檢察官偵查起
    訴。
      理  由
一、訊據上訴人即被告甲○○（下稱被告）矢口否認有重利犯行，辯稱：告訴人之前
    已向其他地下錢莊借貸過，具有借貸經驗，並無輕率可言，且告訴人無支付能力
    竟予借款，應有詐騙之實，亦無急迫可言，再者，被告連本金尚未全部回收，告
    訴人並未受何金錢損害，且被告除借給告訴人一百五十萬元外，另再借給告訴人
    三十萬元，被告無重利云云。
二、經查：
    (一)被告於右揭時地經營借貸業務並在報紙上刊登「女人經營，有票即可」之廣
        告招攬顧客，以Ｏ七─0000000號電話為聯絡工具，及僱用李明益為
        其收取帳款，並以李明益在中國國際商業銀行東高雄分行所開設之二五二五
        三號帳戶，作為資金往來之帳戶之事實，業據被告甲○○供承不諱，核與同
        案被告李明益警訊、偵查中供述相符，並有剪報一份、中國國際商業銀行東
        高雄分行函附開戶資料附卷可稽。而被告貸款給其他不特定之人，收取每月
        六分或六分以上利息，亦經被告於偵查及原審中供明。
    (二)被告於八十五年九月二十八日，在立成公司貸予一百五十萬元予告訴人乙○
        ○，並約定三日一期，分三期，十日內應償還款一百九十三萬元，由乙○○
        簽發立成公司之台北區中小企業銀行高雄分行，帳號一二五六─三號上開三
        張支票支付，因第三張七十萬元未兌現，由被告交付款項存入告訴人帳戶使
        之兌現，再由告訴人連同本息另簽發三張支票給被告，嗣該三張支票前二張
        兌現，第三張未兌現再予同一方式續延，至八十五年十一月間止，共被提領
        八百多萬元（扣除被告現款存入款外，告訴人實際已付四百六十二萬一千元
        ），業據告訴人於警偵訊時指述綦詳（見警訊筆錄、偵查卷第十五至十七頁
        ），並經被告供明（見原審第七二頁背面、本院前審卷第四十頁），查告訴
        人所簽發之立成印刷實業有限公司之台北區中小企業銀行高雄分行，帳號一
        二五六─三號多張支票確係經由被告李明益所有之前開帳戶內共提取八百十
        八萬八千五百元（原判決誤認為八百三十一萬三千五百元）之事實，亦有台
        北區中小企業銀行八十六年七月五日北銀高字第一Ｏ四號函所附存款往來明
        細表，及該銀行北銀高字第一一二號函所附簡表在卷可稽，並有告訴人書立
      付款給被告之支票表可按（見警卷第十八頁），而告訴人所列簽發給被告之
        支票表，其第三張面額七十萬元、第六張面額十五萬二千五百元、第九張十
        二萬五千元、第十二張面額五十萬元、第十五張面額一百萬元，共為二百四
        十七萬七千五百元之五張支票均未兌現；另支票表第十張面額一百零九萬元
        之支票係由高雄二信大昌分社00000000000之一帳戶提示存入，
        該帳戶並非被告帳戶，該筆票款自非被告領取，則被告實際向告訴人所領取
        之款項也有四百六十二萬一千元之多（八百十八萬八千五百元減二百四十七
        萬七千五百元再減一百零九萬元），較其貸款給告訴人之一百五十萬元已多
        出數倍，而告訴人向被告借貸一百五十萬元後，於短短一個多月已實際付出
        達四百六十二萬一千元鉅款，顯見告訴人向被告借得此一百五十萬元時，並
        非無支付能力，是被告所辯告訴人無支付能力竟向其借款，應有詐騙，且其
        連本金（一百五十萬元）尚未全部回收云云，不足採信；且被告甲○○亦於
        原審及本院前審審理時具狀坦承確有收取約每月七分利息之事實，雖係避重
        就輕之詞，仍屬重利，是被告因貸款予告訴人而取得與原本顯不相當之重利
        之事實，堪以認定。至被告於本院中另辯稱其貸給告訴人金額除一百五十萬
        元外，另有三十萬元云云，未見被告舉證以實其說，自非可採。
    (三)告訴人最先於八十五年八月十二日，因急需款項發薪及週轉，而向經營地下
        錢莊名字不詳之陳先生借得一百二十萬元，由其簽發面額五十萬元、六十萬
        元及六十萬元三張支票給對方，並交付房屋及土地所有權狀供質押，嗣因第
        一次向地下錢莊借前後，利息無法支付，才再向第二家地下錢莊借錢還第一
        家錢莊之利息，再加上週轉不靈，才再向第三家地下錢莊借錢度難關，告訴
        人先後向三家地下錢莊借款，並於八十五年十一月間遭七名不詳姓名男子限
        制行動自由及恐嚇，又向數機關首長及其他人士發出陳情書等情，業經告訴
        人於警訊時陳述甚明，而告訴人於八十五年九月二十八日向被告貸得一百五
        十萬元，依告訴人於警訊中前開所述，應係亟需款項清償先前向其他錢莊所
        欠急迫所致，否則何人願付前開所述高額之利息，況查地下錢莊借貸之利息
        較金融機構為高，且於無法清償之際常伴隨暴力恐嚇之情，已為一般人所認
識，是若非經濟狀況一時處於困窘且迫於不得已之情，應不輕易與地下錢莊
        經營者接洽，本件告訴人竟先後向三家地下錢莊經營者借款，足見告訴人於
        向被告借款時確係處於急迫之狀態，再者，告訴人於向被告借得一百五十萬
        元後，仍以支票支付款項多次，實際付款四百六十二萬一千元，已如前述，
        如告訴人確因無資力而欲向本件被告詐取款項，尚無必要於支付多筆款項後
        始行躲債並報警，是被告甲○○辯稱告訴人欲行詐騙，非屬急迫云云，殊無
        可採。
    (四)被告甲○○在報紙上刊登借款廣告招徠顧客，以Ｏ七─0000000號電
        話為聯絡工具，經營貸放款業務，並以每月四萬八千元之薪資僱用李明益為
        其收取帳款，乘不特定人急需用錢之際貸與金錢，而取得與原本顯不相當之
        重利，足見經營頗具規模，顯見被告有以此營生之意思無疑。
    綜上所述，被告所辯顯然為卸責之詞，不足採信，本件罪證業臻明確，且告訴人
    乙○○於警訊、偵查指證綦詳，被告聲請傳訊證人乙○○，核無必要，被告犯行
    均堪認定。
三、查被告甲○○經營放款業務，獲取與原本不相當之利息，並以此為業，核其所為
    ，係犯刑法第三百四十五條之常業重利罪。被告甲○○與李明益二人就前開犯行
    ，有犯意之聯絡及行為之分擔，為共同正犯。查被告甲○○前於八十一年間因賭
    博案件，經台灣嘉義地方法院判處有期徒刑六月確定，於八十一年四月二十五日
    執行完畢，有台灣高雄地方法院檢察署刑案資料查註紀錄表可按，其於五年內再
    犯本件有期徒刑以上之罪，為累犯，應依刑法第四十七條之規定加重其刑。
四、原審據以論處被告罪刑，固非無見，惟查：被告以常業重利之犯意，經營地下放
    款業務，應成立常業重利罪，已如前述，原判決認定被告係犯普通重利罪，容有
    未洽，又告訴人於警訊中已陳明其係將房屋及土地權狀交給另一位陳姓地下錢莊
    借錢（警卷第四頁反面），原判決事實欄認定告訴人將其所有土地所有權狀交予
    被告，供日後還款之擔保，亦有未合。被告上訴意旨，否認犯罪，雖無足取，惟
    原判決既有上開可議，自應由本院將原判決被告部份予以撤銷改判。審酌被告乘
    人急迫之際，重利盤剝，犯後不知悔改，飾詞卸責及其犯罪之動機、目的、智識
    程度、所生之危害等一切情狀，仍量處有期徒刑七月，公訴人求處有期徒刑二年
    六月，本院認為過重不採（本件係被告為自己利益上訴案件）。至扣案之行動電
    話一支，尚難認與本件重利犯行有直接關，爰不另為沒收之諭知。
五、被告李明益業經原審判決確定，不另論列。
據上論結，應依刑事訴訟法第三百六十九條第一項前段、第三百六十四條、第二百九
十九條第一項前段，刑法第二十八條、第三百四十五條、第四十七條，罰金罰鍰提高
標準條例第一條前段，判決如主文。
本案經檢察官林炎昇到庭執行職務
中    華    民    國      九十      年       一       月      十二      日
                              臺灣高等法院高雄分院刑事第八庭
                                  審判長法官  郭雅美
                                        法官  張盛喜
                                        法官  莊飛宗
右正本證明與原本無異。
如不服本判決，應於判決送達後十日內向本院提出上訴狀，其未述理由者並應於提
出上訴狀後十日內向本院補提理由書（應附繕本)。
                                      書記官  張宗芳
中    華    民    國      九十      年       一       月     十六       日
附錄本判決論罪之法條：
刑法第三百四十四條：
乘他人急迫、輕率或無經驗，貸以金錢或其他物品，而取得與原本顯不相當之重利者
，處一年以下有期徒刑、拘役或科或併科一千元以下罰金。
刑法第三百四十五條：
以犯前條之罪為常業者，處五年以下有期徒刑，得併科三千元以下罰金。
                                                                        Ｋ


司法院資訊處製作；財團法人民間司法改革基金會備份。
